【裁判字號】    94,訴,1182
【裁判日期】    950227
【裁判案由】    拆屋還地
【裁判全文】
臺灣桃園地方法院民事判決              94年度訴字第1182號
原      告    乙○○
訴訟代理人    陳適庸律師
複代理人      許博森律師
              丙○○
被      告    丁○○
兼訴訟代理人  戊○○
訴訟代理人    甲○○
上列當事人間拆屋還地事件，於民國95年2 月15日辯論終結，本
院判決如下：
    主  文
被告應將坐落桃園縣楊梅鎮○○○段一二三—三地號土地上，如
附圖所示C 部分、面積五十平方公尺，及同段一二五地號土地上
，如附圖所示A 部分，面積二平方公尺、如附圖所示B 部分，面
積一點五平方公尺之建物拆除，將各該部分之土地返還予原告。
被告應給付原告新台幣參萬零肆佰玖拾貳元，及自民國九十四年
九月十四日起至清償日止，按週年利率百分之五計算之利息。
原告其餘之訴駁回。
訴訟費用由被告負擔百分之七十二，餘由原告負擔。
本判決第一項，於原告以新台幣貳拾壹萬陸仟壹佰元供擔保後，
得假執行，但被告如以新台幣陸拾肆萬捌仟壹佰玖拾貳元為原告
預供擔保，得免為假執行。
本判決第二項，於原告以新台幣壹萬零貳佰元供擔保後，得假執
行，但被告如以新台幣參萬零肆佰玖拾貳元為原告預供擔保，得
免為假執行。
原告其餘假執行之聲請均駁回。
    事  實
甲、原告方面：
壹、聲明：
一、被告應將坐落桃園縣楊梅鎮○○○段123-3 地號如附圖所示
    C 部分、面積50平方公尺，及同段125 地號如附圖所示A 、
    B 部分，面積分別為2 、1.5 平方公尺土地上之附屬建物、
    地上物拆除，將該土地交還原告。
二、被告應連帶給付原告新台幣（下同）70,620元，及自起訴狀
    繕本送達翌日起至清償日止，按年息5 ％計算之利息。
三、被告應自門牌號碼桃園縣楊梅鎮○○○路○ 段150 號房屋地
    下層，如附圖所示D 部分、面積18平方公尺之建物遷出，並
    將該建物交還原告。
四、原告願供擔保，請准宣告假執行。
貳、陳述：
一、坐落桃園縣楊梅鎮○○○段123-5 、123-3 、125 地號土地
    （下稱系爭123-5 、123-3 、125 地號土地）均為原告所有
    ，被告無權占用系爭123-3 地號土地如附圖所示C 部分、面
    積50平方公尺，系爭125 地號土地如附圖所示A 、B 部分，
    面積分別為2 、1.5 平方公尺，又無權占有系爭123-5 地號
    土地上建物即門牌號碼桃園縣楊梅鎮○○○路○ 段150 號建
    物地下層（下稱系爭地下層），即如附圖所示D 部分、面積
    18 平 方公尺建物。為此原告依民法第767 條前段規定，請
    求被告將系爭123-3 地號土地上如附圖所示C 部分，及系爭
    125 地號土地上如附圖所示A 、B 部分之建物拆除，將系爭
    土地交還原告，並請求被告應自系爭地下層遷出，將系爭地
    下層交還原告。
二、又系爭123-3 、125 地號土地之申報地價均為每平方公尺2,
    640 元，被告無權占用面積共53.5平方公尺，不法獲有相當
    於土地租金之利益而使原告受有損害已逾5 年，原告並依民
    法第179 條前段規定，請求被告返還5 年間申報地價總值10
    ％之不當得利共70,620元（計算式：2640*53.5*10％*5＝70
    ,620）。
三、對於被告抗辯之陳述：原告前向訴外人陳安然、陳德雄、葉
    陳月香、陳清香購得系爭123-3 、123-5 地號土地，其四人
    均表示與被告間並無租賃關係，而系爭125 地號土地前為原
    告與原告之哥哥共有，後來分割後由原告取得，原告之哥哥
    未曾亦不可能同意將系爭地下層借給被告使用。
參、證據：提出土地登記第二類謄本3 件、房屋稅籍證明書、地
    籍圖謄本、戶籍謄本各1 件、地價第二類謄本2 件為證。
乙、被告方面：
壹、聲明：
一、駁回原告之訴。
二、被告願供擔保，請准宣告免為假執行。
貳、陳述：
一、被告丁○○之父親於49年間購買門牌號碼桃園縣楊梅鎮○○
    ○路○ 段152 巷1 號建物（下稱系爭152 巷1 號建物）時，
    經原告之哥哥同意而興建系爭地下層使用，嗣原告之哥哥將
    系爭150 號建物改建，惟仍同意被告繼續占有使用系爭地下
    層，此由系爭地下層與系爭152 巷1 號建物均以相同之磚造
    混凝土方式建築可證，原告亦自承曾同意被告將系爭地下層
    作為廁所使用（關於有約定使用目的之部分，被告否認），
    足證被告並非無權占有。系爭地下層興建當時系爭土地所有
    權人為訴外人陳安然等四人，系爭152 巷1 號建物係被告共
    同使用，被告戊○○係因系爭152 巷1 號建物為其父即被告
    丁○○所有，才與被告丁○○一起居住該建物，被告戊○○
    迄今仍有給付租金予陳安然。
二、原告興建系爭150 號建物時，係直接在被告興建並占用之系
    爭地下層上接續興建，可見原告明知被告興建系爭152 巷1
    號建物有占用原告之土地，惟原告並未曾提出異議，依民法
    第796 條規定，原告已不得請求被告拆除系爭土地上之建物
    。
三、原告係於91年8 月間取得系爭123-3 地號土地，迄今尚未達
    5 年，則原告請求被告給付相當於5 年租金之不當得利，顯
    無理由。
參、證據：提出異動索引資料、照片各1件為證。
丙、本院依職權會同兩造勘驗現場及囑託桃園縣楊梅地政事務所
    鑑測系爭建物占用系爭土地之位置、面積，並繪製測量成果
    圖。
    理  由
壹、原告主張系爭123-5 、123-3 、125 地號土地均為原告所有
    ，被告無權占用系爭123-3 地號土地如附圖所示C 部分、面
    積50平方公尺、系爭125 地號土地如附圖所示A 、B 部分，
    面積分別為2 、1.5 平方公尺，又無權占有系爭地下層。而
    被告無權占有系爭土地面積共53.5平方公尺，應返還5 年間
    按申報地價總值10％之不當得利共70,620元，為此依民法第
    767 條前段及第179 條規定提起本件訴訟等語。
貳、被告則以系爭地下層係被告丁○○之父親於49年間，經原告
    之哥哥同意而興建使用，嗣原告之哥哥改建系爭150 號建物
    ，仍同意被告繼續占用系爭地下層，被告戊○○迄今仍有給
    付租金予陳安然，是被告並非無權占有。又原告明知被告興
    建系爭152 巷1 號建物有占用系爭土地，惟原告未曾提出異
    議，依民法第796 條規定，原告已不得請求被告拆除房屋。
    而原告係於91年8 月間取得系爭123-3 地號土地，原告自不
    得請求被告給付5 年之不當得利等語資為抗辯。
參、兩造不爭執之事實：
一、系爭123-5 、123-3 、125 地號土地為原告所有，被告丁○
    ○所有系爭1152巷1 號建物，分別占用系爭123-3 地號土地
    如附圖所示C 部分、面積50平方公尺、系爭125 地號土地如
    附圖所示A 部分，面積2 平方公尺，及如附圖所示B 部分，
    面積1.5 平方公尺。
二、被告共同占用如附圖所示D 部分、面積18平方公尺之系爭地
    下層。
肆、按所有權人對於無權占有或侵奪其所有物者，得請求返還之
    ；對於妨害其所有權者，得請求除去之。民法第767 條前段
    定有明文。而當事人主張有利於己之事實者，就其事實舉證
    之責任。為民事訴訟法第277 條前段所明定。是當事人占有
    他人之物而主張具有得以對抗所有人之合法權源者，就此項
    有利於己之事實主張，負有舉證之責。被告抗辯：被告戊○
    ○係因系爭152 巷1 號建物為其父即被告丁○○所有，才與
    被告丁○○一起居住該建物，被告亦有支付地租予陳安然，
    且經原告哥哥同意使用系爭地下層，自非無權占用系爭土地
    及地下層云云，已為原告所否認，主張：其向陳安然、陳德
    雄、葉陳月香、陳清香購得系爭123-3 、123-5 地號土地，
    陳安然四人表示與被告並無租賃關係，原告之哥哥未同意系
    爭地下層借給被告使用等語，是被告就伊二人有得對抗原告
    占用系爭土地及地下層之合法權源，自負有舉證責任。經查
    ：
一、按受僱人、學徒或基於其他類似之關係，受他人之指示，而
    對於物有管領之力者，僅該他人為占有人。民法第942 條定
    有明文。而所謂輔助占有人，重在其對物之管領，係受他人
    之指示，至是否受他人之指示，仍應自其內部關係觀之，所
    謂內部關係，即民法第942 條所指受僱人、學徒或其他類似
    關係，亦有最高法院65年台抗字第163 號判例可資參照。經
    查系爭152 巷1 號建物為被告丁○○所有，且被告丁○○為
    被告戊○○之父，固為原告所不爭執，惟被告戊○○自承：
    系爭152 巷1 號建物未辦理保存登記，稅籍係被告丁○○所
    有，但水電由伊申請及支付，該建物現由伊及其配偶、子女
    孫輩一家人居住使用，被告丁○○則與其他子女同住，沒有
    住在系爭152 巷1 號建物，且伊剛給付租金予陳安然等語（
    分別見本院94年10月12日、94年11月11日勘驗測量筆錄、95
    年2 月15日言詞辯論筆錄），足見被告戊○○占用系爭152
    巷1 號建物及其所坐落之系爭123-3 地號土地如附圖所示C
    部分，及系爭125 地號土地如附圖所示A 、B 部分，並占用
    系爭地下層所坐落之系爭土地，均係為自己之意思而占有，
    並非受被告丁○○之指示，而基於被告間之父子關係而占有
    系爭土地甚明，是堪認被告均為獨立占用系爭土地之人，被
    告戊○○並非被告丁○○之占有輔助人。
二、又查系爭123-3 地號土地原地主陳安然、陳德雄、葉陳月香
    、陳清香，於91年8 月15日將該筆土地售予原告及辦妥所有
    權移轉登記，另原告係於87年7 月31日因分割取得系爭125
    地號土地、於66年9 月3 日因買賣取得系爭123-5 地號土地
    之所有權乙節，有原告提出之土地登記謄本3 件及被告提出
    之異動索引資料1 件在卷可稽，被告亦不爭執系爭土地係原
    告所有，可知陳安然四人對系爭土地早無任何權利，被告復
    未提出原告同意由陳安然出租系爭土地予被告之證明，則被
    告縱支付租金予陳安然，亦不得對原告主張為有權占有，是
    被告以被告戊○○支付租金予陳安然，辯稱伊二人有權占用
    系爭土地云云，要無可採。從而原告主張被告無權占有系爭
    123-3 地號土地如附圖所示C 部分，及系爭125 地號土地如
    附圖所示A 、B 部分，要屬可採，則原告本於系爭土地之所
    有權，依民法第767 條前段規定，請求被告將系爭123-3 地
    號土地上如附圖所示C 部分、面積50平方公尺、系爭125 地
    號土地上如附圖所示A 部分，面積2 平方公尺，及如附圖所
    示B 部分，面積1.5 平方公尺之建物拆除，並將各該部分之
    土地返還予原告，均屬有據，應予准許。
三、再查系爭地下層即是被告原來使用的廁所，因為該廁所已經
    蓋了，所以原告只能照廁所上面往上蓋系爭150 號建物乙節
    ，業據原告自承在卷（見本院95年2 月15日言詞辯論筆錄）
    ，參以系爭地下層與系爭152 巷1 號建物中間設有一個通道
    相連，與系爭150 號建物間以磚造間隔，系爭152 巷1 號建
    物亦為磚造二層平房，業經本院會同兩造勘驗現場無誤，有
    本院94年11月11日勘驗筆錄1 件在卷可按，又系爭地下層外
    牆與系爭150 號房屋外牆構造明顯不同，亦有被告提出之照
    片1 張存卷足憑，並均為原告所不爭執，足見系爭地下層乃
    與系爭152 巷1 號建物同時搭建，並非原告興建系爭150 號
    建物時所一併興建甚明，則原告自未因原始興建而取得系爭
    地下層之所有權，是原告本於系爭地下層之所有權人，依民
    法第767 條前段規定，請求被告遷讓返還系爭地下層，自無
    理由，不應准許。
伍、再按無法律上原因而受利益，致他人受損害者，應返還其利
    益。雖有法律上原因，而其後已不存在者，亦同，為民法第
    179 條所明定。故其得請求之範圍，應以他方所受之利益為
    度，非以請求人所受損害若干為準，無權占有他人土地，可
    能獲得相當於租金之利益，為社會通常之觀念。亦有最高法
    院61年台上字第1695號判例可參。原告又主張被告無權占用
    系爭123-3 、125 地號土地共53.5平方公尺，受有5 年相當
    於租金之不當得利乙節，亦為被告否認，辯稱：系爭地下層
    係原告之哥哥同意其使用，伊二人非無權占有系爭地下層坐
    落之系爭土地，原告亦不得請求相當於5 年租金之不當得利
    云云。惟按不動產物權，依法律行為而取得、設定、喪失及
    變更者，非經登記，不生效力。又債之契約，僅於訂約當事
    人之間發生債之效力，不得以之對抗契約以外之第三人，此
    觀民法第758 條、第153 條規定意旨甚明。經查系爭土地現
    既為原告所有，則被告縱經原告之哥哥同意使用系爭地下層
    及其所坐落之系爭土地，充其量亦僅發生被告與原告之哥哥
    間之債之關係，其效力並不及於非契約當事人之原告，則系
    爭地下層雖非原告所有，但被告因使用系爭地下層而占用其
    坐落之系爭土地，仍屬無權占有。是被告抗辯伊二人並非無
    權占有系爭地下層所坐落之系爭土地云云，同無可採。再查
    被告自承系爭152 巷1 號建物及系爭地下層自49年起即已存
    在乙節，則原告主張被告占用系爭土地超過5 年，要屬可採
    ，惟原告係於91年8 月15日取得系爭123-3 地號土地所有權
    ，另於87年7 月31日取得系爭125 地號土地之所有權，業如
    前述，是原告就被告占用之系爭123-3 地號土地部分，自僅
    能自91年8 月15日起請求被告給付相當於租金之不當得利，
    系爭125 地號土地，則得請求起訴前5 年內之不當得利，被
    告此部分之抗辯，要屬可採。而原告係於94年9 月6 日提起
    本件訴訟，有本院收文戳章蓋於起訴狀在卷足憑，則以該日
    往前推算5 年，原告得請求被告給付無權占用系爭125 地號
    土地不當得利之時間應自89年9 月7 日起算。是原告依民法
    第179 條規定，請求被告給付5 年內相當於租金之不當得利
    ，即系爭125 地號土地部分，自89年9 月7 日起至94年9 月
    6 日止共5 年，另系爭123-3 地號土地部分，自91年8 月15
    日起至本件言詞辯論終結之95年2 月15日止共3.5 年，自均
    有據，其逾上開範圍之請求，則屬無稽。
陸、復按城市地方房屋之租金，以不超過土地及其建築物申報總
    價額年息10％為限。此規定於租用基地建築房屋者，準用之
    。所謂土地總價額，係以法定地價為準，而法定地價係土地
    所有人依土地法規定所申報之地價，在平均地權條例施行區
    域，係指土地所有權人於地政機關舉辦規定地價或重新規定
    地價時之公告申報期間內自行申報之地價，如土地所有權人
    未於公告期間申報地價者，以公告地價80％為其申報地價；
    建築物價額，則依該管縣市地政機關估定之價額。亦有土地
    法第97條第1 項、第105 條、第148 條、同法施行法第25條
    及平均地權條例第16條可資參照。且基地租金之數額，除以
    基地申報地價為基礎外，尚須斟酌基地之位置，工商業繁榮
    之程度，承租人利用基地之經濟價值及所受利益等項，並與
    鄰地租金相比較，以為決定，並非必達申報總地價年息10％
    最高額。並有最高法院68年度台上字第3071號判例可資參照
    。可知法律上就房屋及土地租金之範圍已有最高限額之規定
    ，除當事人另有約定外，自應受上開法律條文規定限制，以
    定其租金之最高限額。原告又主張被告每年之不當得利金額
    ，按系爭123-3 、125 地號土地被占用部分之申報地價年息
    10％為計算基準，乘以被告占用之總面積，被告應連帶給付
    70,620元乙節，亦因被告聲明駁回原告之訴而視為爭執。經
    查原告請求被告應連帶給付系爭不當得利，惟連帶給付之債
    ，依民法第272 條規定，以債務人明示願連帶負責或法律有
    規定者為限，原告係依民法第179 條規定請求被告給付系爭
    不當得利，民法上不當得利法律關係既無債務人應連帶給付
    之規定，被告亦未明示願對系爭不當得利負連帶給付之責，
    則原告請求被告連帶給付系爭不當得利，自屬無稽。又查系
    爭123-3 、125 地號土地自89年7 月起迄今之申報地價均為
    每平方公尺2,640 元，有原告提出之地價謄本2 件附卷可查
    ，且為被告所不爭執，而被告占用系爭123-3 地號土地如附
    圖所示C 部分、面積50平方公尺、系爭125 地號土地如附圖
    所示A 部分，面積2 平方公尺，及如附圖所示B 部分，面積
    1.5 平方公尺，亦如前述，則被告每年占用系爭2 筆土地部
    分之申報總價額，依序分別為132,000 元、9,240 元。是參
    照前開土地法規及判例意旨，本院斟酌系爭152 巷為自系爭
    150 號建物旁從高處向下降之坡道，被告占用系爭土地作為
    系爭152 巷1 號建物之二層磚造平房及系爭地下層之倉庫，
    並為住家使用，桃園縣楊梅鎮○○○路○ 段為雙向各2 線道
    及一人行道，寬約30米之得道路，交通往來頻繁，系爭152
    巷為寬約3 米2 的既成道路，往後可以通到同鎮○○○街道
    ，寬約3 米到5 米，系爭152 巷及頭重溪街附近均為住家，
    沒有商店，人車往來並不頻繁等情狀，有本院勘驗筆錄1 件
    在卷足憑，且為兩造所不爭執，足認系爭2 筆土地周圍尚不
    繁榮，被告使用系爭2 筆土地之經濟效益不高，因認原告請
    求被告給付相當於租金之不當得利，均應按被告無權占有系
    爭2 筆土地之前開申報總價之年息6 ％為適當。從而原告得
    請求被告給付系爭125 地號土地5 年，與系爭123-3 地號土
    地3.5 年之不當得利，共30,492元〔9,240 ×0.06×5 ＋13
    2,000 ×0.06×3.5 ＝30,492〕。是原告請求被告給付30,4
    92元，及自起訴狀繕本送達被告翌日即94年9 月14日起，至
    清償日止，按週年利率5 ％計算之利息，為有理由，應予准
    許，其逾此部分之請求，為無理由，應予駁回。
柒、本件事證已臻明確，兩造其餘攻擊及防禦方法，核與兩造協
   議之爭點或本件判決結果無影響，爰不一一論述，併此說明
   。
捌、兩造均陳明願供擔保請准或免為假執行之宣告，經核均與法
    律規定相符，爰分別酌定相當之擔保金額併准許之。至原告
    敗訴部分之假執行聲請因訴之駁回而失所附麗，應併予駁回
    之。
據上論結，本件原告之訴為一部有理由，一部無理由，依民事訴
訟法第79條、第390 條第2 項、第392 條第2 項，判決如主文。
中    華    民    國    95    年    2     月    27    日
                  民事第三庭    法  官  林雯娟
以上正本係照原本作成
如對本判決上訴，須於判決送達後20日內向本院提出上訴狀
中    華    民    國    95    年    2     月    27    日
                                書記官  簡維萍


司法院資訊處製作；財團法人民間司法改革基金會備份。
